【裁判字號】    88,自,1396
【裁判日期】    890821
【裁判案由】    詐欺
【裁判全文】
臺灣臺中地方法院刑事判決                        八十八年度自字第一三九六號
    自  訴  人  甲○○
    被      告  乙○○
右列被告因詐欺案件，經自訴人提起自訴，本院判決如左：
    主      文
乙○○無罪。
    理      由
一、自訴意旨略以：被告乙○○明知其所有坐落台東縣台東市○○段六Ｏ地號土地權
    利範圍五分之二、同段六一地號土地權利範圍五分之二，早經案外人陳建炳於民
    國八十六年七月十日向臺灣台東地方法院聲請查封，並經台東地政事務所於同年
    月十四日以東地所字第九九七二號為查封登記在案，且明知案外人丙○○亦於同
    年月二十一日向臺灣台東地方法院聲請查封同段六二地號土地權利範圍五分之二
    、同段六三地號土地權利範圍五分之二，並經台東地政事務所於同年月二十三日
    以東地所字第一Ｏ四七四號為查封登記在案，迺被告乙○○竟不先與案外人陳建
    炳、丙○○商議如何清償負欠渠二人之債務，以塗銷右記土地之查封登記，而任
    由上開四筆地號土地權利範圍均為五分之二仍處於限制登記之狀態下，故意隱匿
    上開查封實情，意圖為自己不法之所有，於同年十月初，多次前來自訴人甲○○
    住處，佯稱右開四筆土地連同同段五九地號土地權利範圍五分之二願以新台幣（
    下同）二千二百七十萬元之低價售予自訴人甲○○，因自訴人甲○○亦係該五筆
    土地共有人之一，認被告乙○○所出之賣價尚稱合理，遂不疑有他進而與其約定
    在同年十月六日至代書處訂立買賣契約，嗣於上開時日契約簽訂之同時，自訴人
    甲○○即依該約第三條所定交付面額共四百二十七萬元支票十張給被告乙○○，
    至同年十一月初，被告乙○○持自訴人甲○○前交付之與頭期款二百萬元同額之
    支票二張，向自訴人甲○○要求逕換給現金，自訴人甲○○不疑應允之，之後自
    訴人甲○○多次連絡被告乙○○未果，嗣於約七日後始連絡上被告乙○○，要伊
    持所有權移轉登記所需文件前來委託代書辦理過戶手續，起初被告乙○○均藉詞
    推托，嗣始在自訴人甲○○急切要求下持交所有權移轉登記所需文件給自訴人甲○○，由自訴人甲○○委託代書辦理過戶事宜，自訴人甲○○亦代為繳清土地增
    值稅一百十四餘萬元，嗣至八十六年十二月底，台東縣稅捐稽徵處以系爭土地業
    經查封登記為由，通知退回上開稅金，至此，自訴人甲○○始發覺受騙上當，即
    刻連絡被告乙○○要其返還已支付之期款及尚未屆期之支票，被告乙○○雖將契
    約書補充第三條所示之八紙支票返還，惟前所交付之期款二百萬元則以花用迨盡
    為由要求緩期清償，嗣至八十七年二月十五日，自訴人甲○○要求被告乙○○書
    立承諾書表示前揭土地之買賣無法成交，所收之價款共計二百三十二萬四千元（
    其中三十二萬四千元為訂立買賣契約前被告乙○○另向自訴人甲○○支借之款項
    ），俟被告廖應日投資廣州之不動產處理後原金返還，預計三個月時間返還等語
    。惟自八十七年二月十五日迄今均無下文，因認被告涉有刑法第三百三十九條第
    一項之詐欺取財罪嫌云云。
二、按犯罪事實應依證據認定之，無證據不得推定其犯罪事實，又不能證明被告犯罪
    者，應為無罪判決之諭知，刑事訴訟法第一百五十四條、第三百零一條第一項定
    有明文。又認定不利於被告之證據須依積極證據，苟積極證據不足為不利於被告
    事實之認定時，即應為有利被告之認定，更不必有何有利之證據，最高法院三十
    年上字第八一六號判例可資參照。
三、自訴人甲○○認被告乙○○涉有詐欺取財罪行，無非以被告隱瞞前開四筆土地之
    持分已遭案外人丙○○、陳建炳假扣押查封之事實，虛以將該四筆土地之持分出
    售給其，實則詐取其買賣款項為其主要論據。訊據被告堅決否認右揭犯行，辯稱
    ：其與甲○○共同經營建築業達九年，合資買下系爭土地，其因積欠丙○○、陳
    建炳金錢，致所持分之土地遭丙○○及陳建炳假扣押，甲○○向其表示，他願意
    買下其持分之土地，並代為處理丙○○之債務，其乃與甲○○簽訂買賣契約，甲○○事先已知悉其持分土地遭丙○○及陳建炳假扣押之事，並多次出面與丙○○
    協調，惟於八十七年二月十六日其獲告知協調不成，便於當月匯還甲○○四十萬
    元，並於次月交還支票八張，面額合計二百二十七萬元，且於接到台東稅捐稽徵
    處退回之土地增值稅支票後，亦立即送還甲○○，其並未隱瞞持有土地被假扣押
    之事，其未詐欺取財等語。
四、經查：
(一)、坐落台東縣台東市○○段五九地號、六Ｏ地號、六一地號、六二地號及六三地號
    土地，被告之應有部分各為五分之二，自訴人亦為共有人，應有部分亦各為五分
    之二，其中該段六Ｏ地號、六一地號土地，於八十六年七月十日經案外人陳建炳
    向臺灣台東地方法院聲請假扣押，並經台東地政事務所於八十六年七月十四日為
    查封登記在案，另被告積欠案外人丙○○五百三十餘萬元，丙○○於八十六年七
    月二十一日向臺灣台東地方法院聲請假扣押同地段六二地號及六三地號土地，並
    經台東地政事務所於八十六年七月二十三日為查封登記在案，此據被告自白屬實
    ，復據證人丙○○證述在卷，並有土地登記謄本四份附卷可稽。
(二)、嗣被告為解決債務，將上開五筆土地之應有部分，與自訴人商定以二千二百七十
    萬元之價格出售給自訴人，並於八十六年十月六日簽訂買賣契約，雙方就價款支
    付及標的物移送約定略為：(1)、簽訂本約甲方（即自訴人）支付首期款二百萬元
    ，．．並由乙方（即被告）親收足訖；(2)、第二次：八十六年十二月二十日應支
    付一百四十七萬元；(3)、第三次：八十六年十二月二十六日應支付一百萬元；(4)
    、第四次：就其債務貸款之宜：甲○○差額約六百四十萬元；其他債務約九
    百萬元為銀行貸款；(5)、稅金由價款扣除；(6)、簡小姐路權問題約一百萬元；(7)
    、其餘尾款零頭一次付清。其中第二次及第三次款項，自訴人另開立八張面額合
    計二百二十七萬元之支票交付給被告，此有買賣契約書影本在卷可按。依上開價
    款支付約定所示「就其債務貸款之宜」、「簡小姐路權問題」等語，足見自訴人
    對於被告之債務問題應知之甚詳，參以證人丙○○於本院審理時證稱：「（他們
    二人土地買賣，妳是否知悉？）我不知道」、「（．．自訴人有無向妳協調假扣
    押的事情？）於假扣押幾個月後，自訴人有找我談，但後來沒有結果」等語，證
    人丙○○對於自訴人及被告間之買賣契約既係不知情，被告與丙○○之間亦僅債
    務糾紛及假扣押之問題，所稱「簡小姐之路權問題」，應如被告所辯之假扣押問
    題，允無疑義。即自訴人於本院八十九年七月十七日審理時先則指稱：「（簽約
    時有無找丙○○？）簽約前有協調如有處理，錢要給丙○○，他才要撤銷假扣押
    」等語，嗣始改稱其未曾找過丙○○等語，其前後之指訴反覆不一，亦屬有疑。
    自訴人及證人丙○○均曾於八十六年間向臺灣南投地方法院檢察署告訴被告涉犯
    詐欺罪嫌，經該署檢察官於八十六年十月十六日為不起訴處分在案，此有該署八
    十六年度偵字第三八一九號、第四三二三號不起訴處分書影本各一份在卷可參，
    本件土地買賣契約則於八十六年十月六日所簽訂，自訴人對於被告之經濟狀況已
    陷入窘境之情形下，且在其對被告提出詐欺告訴後，對於被告應已無何信任可言
    ，其猶願與被告訂立本件買賣契約，卻指稱其係因信任被告，始未在訂約前查閱
    土地登記謄本云云，顯屬有違常情。
(三)、自訴人曾於八十六年十二月十三日與被告簽立協議書，第二點內容載明「甲方（
    即自訴人）同意以合理方式處理乙方（即被告）欠丙○○之債務」等語，另於八
    十七年一月二十六日會同案外人丙○○、郭火獅在林益輝律師事務所，簽訂另紙
    協議書，商定如何解決被告積欠丙○○之債務，此有協議書影本二份附卷可稽。
    倘被告在簽訂買賣契約時即故為隱瞞丙○○之假扣押，衡諸一般人之作法，理當
    依民事途徑採取自保措施，自訴人若非事先即已知情，豈會再同意代為處理被告
    積欠丙○○之債務？又被告於買賣契約無法順利履行後，已匯還四十萬元給自訴
    人，並於八十七年二月十七日退還自訴人給付被告之前開八張面額共二百二十七
    萬元之支票，有匯款通知單及收據影本各一份附卷可按，設若被告自始即有詐欺
    之意圖，應無於事後返還鉅額款項之可能。
(四)、總而言之，自訴人在簽訂本件土地買賣契約時，應已知悉系爭土地被告之應有部
    分，已遭案外人陳建炳及丙○○假扣押查封之情事，本件應僅屬民事糾葛，尚難
    認被告有何詐欺之罪行。
五、綜上所述，被告之所辯應可採信，此外復查無其他積極之證據足以證明被告有何
    自訴人所指詐欺取財之犯行，既不能證明被告犯罪，爰依法為無罪判決之諭知。
據上論斷，應依刑事訴訟法第三百四十三條、第三百零一條第一項，判決如主文。
中      華      民      國      八十九    年      八    月    二十一    日
                                      臺灣台中地方法院刑事第七庭
                                          法  官  簡  源  希
右正本證明與原本無異。
如不服本判決，應於判決送達後十日內向本院提出上訴狀，上訴於臺灣高等法院臺中
分院( 須附繕本 )。
                                          書記官
中      華      民      國      八十九    年      八    月    二十一    日


司法院資訊處製作；財團法人民間司法改革基金會備份。
